最  高  行  政  法  院  裁  定
111年度抗字第201號
抗  告  人  洪為璽                                      
訴訟代理人  徐景星  律師
            陳柏宏  律師
上列抗告人因與相對人國立政治大學間聲請假處分事件，對於中
華民國111年6月14日臺北高等行政法院111年度全字第15號裁定
，提起抗告，本院裁定如下︰
　　主  文
抗告駁回。
抗告訴訟費用由抗告人負擔。
　　理  由
一、按抗告法院認抗告為不合法或無理由者，應為駁回抗告之裁
    定。
二、抗告人為相對人聘任之商學院資訊管理學系（下稱資管系）
    教授，經資管系遴選及報請相對人校長聘兼為資管系第13任
    系主任，任期自民國109年8月1日起至112年7月31日止，並
    經相對人按年度發給聘書。惟資管系老師於110年9月間連署
    ，以「（一）洪為璽教授擔任系主任迄今13.5個月期間，無
    法取得多數教師共識，且引發行政爭議，失去連署老師的信
    任。（二）洪為璽教授藐視專任教師依系務會議簡則連署提
    案權利，於會前發信恫嚇連署提案教師群。（三）洪為璽教
    授作為系主任，其情緒控管能力造成系上同仁懼怕擔憂。」
    等事由，提案罷免抗告人系主任一職。嗣資管系於110年10
    月12日召開臨時系務會議（下稱系爭臨時系務會議）討論該
    罷免案，決議通過罷免抗告人兼任資管系系主任一職後（下
    稱系爭決議），經報請校長免除抗告人兼任資管系系主任。
    相對人以111年1月27日以政人字第1110003093號函：「主旨
    ：貴學院資訊管理學系系主任洪為璽教授自111年2月1日起
    免兼系主任職務，並自同日起由院長蔡維奇教授代理系主任
    職務至110學年度止，請查照。」（下稱系爭免兼系主任函
    ）通知政治大學商學院（下稱政大商學院），並副本通知抗
    告人。抗告人依行政訴訟法第298條第2項規定，向原審法院
    聲請為定暫時狀態之假處分，並聲明：1.聲請人於111年2月
    1日起繼續兼任相對人資管系系主任一職。2.聲請人系主任
    任期屆滿前3個月，相對人（或其所屬單位）不得組成遴選
    委員會，辦理系主任遴選作業。經原審法院111年度全字第1
    5號裁定(下稱原裁定)駁回後，抗告人仍不服，遂提起本件
    抗告。
三、原裁定以：㈠大學系主任一職性質上屬於繼續性行政職務，
    則抗告人與相對人間就該系主任職務之聘任乃屬繼續性之公
    法上契約關係。抗告人主張其受聘為相對人商學院資管系系
    主任，其任期應至112年7月31日止，詎抗告人以系爭解除聘
    任系主任函解除其系主任職務，其是否仍具有系主任之職務
    即不明確，該公法上之地位因而有受侵害之危險，得以透過
    對相對人提起確認之訴而以確認判決除去之。是抗告人就其
    與相對人間關於資管系主任聘約關係是否仍然存在，既得提
    請行政確認訴訟，自得就此聲請為定暫時狀態之假處分。㈡
    關於抗告人聲明1.部分：若將來抗告人對系爭解除聘任系主
    任函提起行政救濟倘獲勝訴，爭訟過程之調查已足使其所爭
    執之其身為系主任時之作為是否有引起爭議、使系上教師產
    生不信任、以及是否有恫嚇、威脅系上教師、情緒控管問題
    之作為等事件獲得澄清，其所稱之名譽受損即得獲相當程度
    之回復，而關於名譽等人格權之侵害，相關法令亦訂有各種
    回復原狀之方法，故難認系爭解除聘任系主任函對抗告人名
    譽將發生難以回復之損害。至抗告人所主張之關於系主任職
    位之有無所可能造成之其他損害，亦非不得請求重新締結行
    政契約等人事異動決定，或以金錢賠償其損失，要非無法以
    金錢或其他代替處分予以彌補；況系爭解除聘任系主任函並
    未影響其教授身分，故亦不足致生抗告人任何難於回復之損
    害，核與聲請假處分之要件有所不合。㈢關於抗告人聲明2.
    部分：此乃抗告人所預慮之事，就該等事由發生之可能性亦
    未見其舉實證加以釋明相對人湮滅事證之可能性，且該部分
    證據之保全，亦非以假處分之聲請而為。而抗告人對於倘不
    定暫時狀態之處分如聲明2.所示，將有何合於「重大之損害
    」或「急迫之危險」等要件之情形，復未提出其他能即時調
    查之證據以為釋明，此部分聲請即難予准許。原裁定遂以抗
    告人聲請與行政訴訟法第298條第2項所定要件不符為其論據
    ，駁回抗告人定暫時狀態假處分之聲請，抗告人乃提起本件
    抗告。
四、抗告意旨略謂：㈠抗告人依照學校規定競選，高票當選資管
    系第13任系主任，卻被莊皓鈞、蔡瑞煌等老師，用論文草稿
    混淆視聽，在罷免投票前用污衊的方式，指謫護航學生畢業
    論文，促成後續違法罷免。原裁定詳列相對人之商學院罷免
    抗告人，及相對人基於罷免案免除抗告人兼任資管系系主任
    一職之理由。然原裁定於作成前，卻未予抗告人陳述意見之
    機會，並使兩造作某程度之攻防辯明。㈡免兼已造成抗告人
    無法回復擔任公職的權利與重大損失，依據憲法第18條，人
    民有服公職之權利，司法院釋字第308號解釋，明定「公立
    學校聘任之教師不屬於《公務員服務法》第24條所稱之公務員
    。惟兼任學校行政職務之教師，就其兼任之行政職務，則有
    《公務員服務法》之適用。」系主任乃經校内遴選辦法選出之
    公職，具有公務員身分。且校方的程序明顯違法、内容也不
    實，以此剝奪抗告人擔任公職的權利，也剝奪憲法對抗告人
    的保障。事後雖然有金錢或其他方面可以彌補，惟至訴訟終
    結，勢必也逾原有任期，而造成不可回復。又名譽之受損，
    縱使法令有事後救濟制度，然名譽有不可回復之特性，抗告
    人被解聘一事一旦蔓延開來，就算事後透過行政救濟獲得回
    復，又有多少人會注意事後抗告人已經回復原職。事實上，
    抗告人自從免兼系主任一職之後，後續效應已經浮現，加上
    系上其他老師不斷在校内渲染此事，散布對抗告人不利之言
    論，已實質影響抗告人在校内任職之權益。另在與相對人協
    調過程中，原本校方有意安排抗告人另外擔任其他職務，也
    無下文。由此可見抗告人免兼系主任一事，對抗告人在校内
    之聲譽已經造成不利的實質影響，這些都無法事後回復。因
    此，與其事後再來尋求抗告人名譽之回復，此時透過定暫時
    狀態假處分之方式，更可以直接防止抗告人名譽權受損之可
    能，原裁定意旨未見於此，空言有事後救濟途徑，解除聘任
    系主任，不至於對抗告人之名譽造成難以回復之損害云云，
    略嫌速斷等語，求為廢棄原裁定，抗告人願供擔保，請求裁
    定准予聲明1、2。
五、本院查：
　㈠行政訴訟法第298條第2項規定：「於爭執之公法上法律關係
    ，為防止發生重大之損害或避免急迫之危險而有必要時，得
    聲請為定暫時狀態之處分。」準此，定暫時狀態之處分，須
    聲請人與相對人間因公法上法律關係發生爭執，為防止發生
    重大之損害或避免急迫之危險，且有必要，始得為之。且依
    行政訴訟法第302條準用同法第297條關於準用民事訴訟法第
    526條第1項之規定，假處分請求及原因，應釋明之。又行政
    訴訟法第301條第1項規定：「關於假處分之請求及原因，非
    有特別情事，不得命供擔保以代釋明。」故依行政訴訟法第
    298條第2項規定聲請作成定暫時狀態之處分，聲請人對爭執
    之公法上法律關係及定暫時狀態之必要，應為釋明，否則其
    聲請即難以准許。前者之釋明，乃使法院對聲請事件的事實
    為概括審查，並自事實及法律觀點判斷，形成本案訴訟勝訴
    可能性較高之心證。後者之釋明，在使法院形成如不准許聲
    請人之聲請，有對聲請人發生重大損害或急迫危險之相當可
    能性之心證，而認有必要加以防止。倘本案訴訟勝訴可能性
    較高，且有假處分之原因時，應准假處分之聲請。然聲請人
    在本案訴訟中不可能勝訴，或勝訴機會渺茫，即應駁回假處
    分之聲請。又如果個案中，有假處分之原因時，因特別原因
    ，譬如必須經過繁瑣的證據調查程序，始得認定與聲請事件
    相關之本案訴訟勝訴的可能性時，則准許或不准許定暫時狀
    態之處分，所可能發生的後果之間的利益衡量，便成為重要
    的考量因素。而依利益衡量原則，判斷有無定暫時狀態處分
    之必要，應就聲請人因定暫時狀態處分所獲得之利益或防免
    之損害、相對人因該暫時狀態處分所受之不利益或損害，以
    及該暫時狀態處分對公共利益可能發生之危害或損害程度等
    因素綜合認定之。
　㈡相對人系所主管遴選辦法第10條規定：「系所主管於任期中
    因重大事故，經各該系所專任教師1/4以上連署提罷免案，
    由院長召開系所務會議，經該系所務會議全體代表2/3以上
    投票，投票數2/3以上之同意，報請校長免兼其系所主管職
    務。」資管系系主任遴選要點第6條規定：「本系系主任任
    期3年，不得連任。」第9條規定：「系主任於任期中，因重
    大事故經本系專任教師1/4以上連署提罷免案，由院長召開
    系所務會議，經該系所務會議全體代表2/3以上投票，投票
    數2/3以上之同意，報請校長免之。」依上開規定，資管系
    系主任於任期中因重大事故，經一定比例之專任教師提罷免
    案，及一定比例之系所務會議全體代表投票同意後，報請校
    長免兼之。
　㈢公立學校係各級政府依法令設置實施教育之機構，具有機關
    之地位（司法院釋字第382號解釋理由書第2段參照）。公立
    學校教師之聘任，為行政契約。而國立大學各學系系主任之
    聘任依大學法第13條第1項、第2項及第4項規定：「（第1項
    ）大學各學院置院長1人，綜理院務；各學系置主任1人，單
    獨設立之研究所置所長1人，辦理系、所務。大學並得置學
    位學程主任，辦理學程事務。（第2項）院長、系主任、所
    長及學位學程主任等學術主管，採任期制，其產生方式如下
    ：一、院長，依該校組織規程規定之程序，就教授中選出，
    報請校長聘請兼任之。二、系主任、所長及學位學程主任，
    依該校組織規程規定之程序，就副教授以上之教師中選出，
    報請校長聘請兼任之。……（第4項）院長、系主任、所長、
    學位學程主任與副主管之任期、續聘、解聘之程序及其他應
    遵行事項，於大學組織規程定之。」可知國立大學各學系系
    主任係協助學校辦理系務，屬學校之行政管理職務。系主任
    之聘任係依前揭大學法第13條第2項第2款規定，依各校組織
    規程規定之程序，就副教授以上之教師中選出，再報請校長
    聘請兼任，而其受任之工作多數屬教育行政事務，其與學校
    間之聘任關係，亦屬行政契約。
　㈣經查，抗告人原為資管系第13任系主任，其原本之任期自109
    年8月1日至112年7月31日止。相對人商學院之教授於抗告人
    之任期內，依上開規定，具名提出之罷免聲請人連署提案，
    經決議通過罷免抗告人兼任資管系系主任，報請校長免兼之
    ，經相對人以系爭免兼系主任函通知抗告人自111年2月1日
    起免兼系主任職務。抗告人聲請本件定暫時狀態假處分，其
    本案訴訟即其自111年2月1日起繼續兼任系主任職務（確認
    兼任系主任職務存在之訴）能否勝訴，乃繫之於系爭免兼系
    主任函是否符合前開規定。雖抗告人主張帶頭罷免的老師利
    用論文草稿欺騙誤導群眾，投票罷免不合乎校規的流程云云
    。惟依卷內資料，相對人商學院於110年9月27日收受資管系
    16位專任教師（資管系專任教師共21位，連署提案人數已超
    過全體3/4即已超過提案門檻1/4），具名提出之罷免抗告人
    連署提案，經核合於前揭㈡之規定，而由相對人商學院院長
    於110年10月12日召開系爭臨時系務會議（原審卷第175頁）
    ，進行罷免案之討論及投票，相對人商學院事前並以110年9
    月30日函文摘錄連署書所列三大罷免事由，通知抗告人得提
    出書面陳述及於110年10月12日到會列席說明。系爭臨時系
    務會議當天應出席人數20人，實際出席人數19人，經在場之
    與會委員審議書面資料與陳述，並綜合討論後，投票表決結
    果18人同意罷免抗告人，同意比例為94.7%，符合前揭經全
    體代表2/3以上投票，投票數2/3以上之同意之規定，經報請
    校長免兼系主任後，相對人以系爭免兼系主任函通知抗告人
    自111年2月1日起免兼系主任職務。抗告人並未具體說明罷
    免流程有何不合乎校規之情形，其就本案勝訴之可能性未能
    釋明，無法使法院對其聲請假處分之事實為綜合概括審查，
    自無法形成抗告人之本案訴訟可能性較高之心證。
　㈤況抗告人有無行政訴訟法第298條第2項所稱之「防止發生重
    大之損害」「有必要定暫時狀態」，應以系爭免兼系主任函
    是否會對抗告人造成重大損害為斷。抗告人主張依據司法院
    釋字第308號解釋，兼任學校行政職務之教師，就其兼任之
    行政職務則有公務員服務法之適用，免兼系主任職務造成其
    無法將使抗告人無法回復擔任公職，且對抗告人在校內之聲
    譽造成不利之影響，致不能事後回復云云。按司法院釋字第
    308號解釋意旨，公立學校聘任之教師不屬於公務員服務法
    所稱之公務員，惟兼任學校行政職務之教師，就其兼任之行
    政職務則有公務員服務法之適用，抗告人不因兼任行政職務
    而變成有俸給之文武職公務員。抗告人受聘任為教師與受聘
    任為系主任係屬二事，抗告人免兼系主任並不影響教師聘任
    契約，抗告人仍為相對人聘任之教授，抗告人主張其遭免兼
    系主任，剝奪了憲法第18條保障服公職之權利，自不足採。
    而抗告人主張其因免兼系主任對名譽所生影響，若將來抗告
    人對系爭免兼系主任函提起行政救濟，爭訟過程將調查抗告
    人爭執之其身為系主任時之作為是否有引起爭議、使系上教
    師產生不信任、以及是否有恫嚇、威脅系上教師、情緒控管
    問題之作為等事件獲得澄清，其所稱之名譽受損即得獲相當
    程度之回復，倘獲勝訴，其名譽即獲得澄清，尚難謂有發生
    重大之損害而難以回復之情形。至抗告人所稱在與相對人協
    調過程中，校方原本有意安排其擔任其他職務也無下文，免
    兼系主任一職，影響抗告人在校內任職權益云云，惟系爭免
    兼系主任函並未影響其教授身分，且抗告人就所稱損害並未
    釋明，自難採信。綜上，原裁定駁回抗告人聲明1.即無違誤
    。
　㈥抗告人聲明2.「抗告人系主任任期屆滿前3個月，相對人（含
    其所屬單位）不得組成遴選委員會，辦理系主任遴選作業」
    乃請求法院預先判命相對人（含其所屬單位）不得為某 種
    行為。而相對人系所主管遴選辦法第2條規定：各系所應於
    現任主管任期屆滿前3個月組成遴選委員會，辦理系主任遴
    選作業，抗告人本不得任意請求法院預先判命學校不依上開
    規定組成遴選委員會，辦理系主任遴選作業。且抗告人就聲
    明2之本案訴訟，將來應係提起預防性給付訴訟，須相對人
    過去已有發生侵害權利之事實並有重覆發生之可能，或有侵
    害權利之虞者始得提起之。惟查抗告人聲請理由係以110年1
    0月12日系務會議之會議紀錄及錄音檔為重要證據，若任由
    相對人及其所屬單位繼續進行新任系主任遴選作業，新任系
    主任為了確保罷免通過之結果，極有可能將110年10月12日
    系務會議之會議紀錄及錄音檔等重要證據湮滅，故必須由抗
    告人繼續擔任資管系系主任，才能保全上述相關證據云云。
    然查抗告人對聲明1.未盡釋明之責，不應准許定暫時狀態假
    處分，已如前述，則抗告人聲請聲明2.之假處分，核屬未能
    釋明有何欲防止之重大之損害，或有何欲避免之急迫危險，
    而有定暫時狀態假處分之必要。況抗告人係以其預慮重要事
    證有遭湮滅之危險為其聲請假處分之理由，原裁定敘明此乃
    涉及證據之保全，依行政訴訟法第175條第1項之規定：「保
    全證據之聲請，在起訴後，向受訴行政法院為之；在起訴前
    ，向受訊問人住居地或證物所在地之地方法院行政訴訟庭為
    之。」並依同法第176條之規定準用民事訴訟法第368條、第
    370條至第376條之2有關證據保全程序之規範，亦非以假處
    分之聲請而為。而抗告人對於倘不定暫時狀態之處分如聲明
    2.所示，將有何合於「重大之損害」或「急迫之危險」等要
    件之情形，復未提出其他能即時調查之證據以為釋明，乃駁
    回聲請人此部分聲請之理由，亦未具體說明有何違背法令之
    處，其抗告自無理由。
　㈦按行政訴訟法第298條第4項規定：「行政法院為假處分裁定
    前，得訊問當事人、關係人或為其他必要之調查。」可知是
    否訊問當事人、關係人或為其他必要之調查，行政法院有斟
    酌考量之權。本件原審法院固未通知抗告人或相對人到庭陳
    述意見，惟本件並無事實不明之情形，抗告人亦於聲請狀詳
    述其主張，兩造當事人書狀已為充分之陳述，其餘均屬法律
    見解之爭執，原審未通知抗告人到庭訊問或陳述意見而為裁
    定，即難認有何違誤。抗告人以原審未使兩造攻防，指摘原
    裁定違法，自無足採。
　㈧綜上所述，抗告人依行政訴訟法第298條第2項規定聲請定暫
    時狀態之處分，因不符合該條項所定要件，不應准許。原裁
    定予以駁回，於法無違。抗告意旨仍執前詞，求予廢棄，難
    認有理由，應予駁回。
六、據上論結，本件抗告為無理由。依行政訴訟法第104條、民
    事訴訟法第95條、第78條，裁定如主文。
中　　華　　民　　國　　111 　年　　8 　　月　　11　　日
                    最高行政法院第一庭
                        審判長法官  吳  東  都　
                              法官　蔡  紹  良
                              法官　王  俊  雄　
                              法官　侯  志  融
                              法官　林  妙  黛

以  上  正  本  證  明  與  原  本  無  異
中　　華　　民　　國　　111 　年　　8 　　月　　11　　日
　　　　　　　　　　　　　　　書記官　廖　仲　一